臺灣臺中地方法院刑事判決　　　　　　　　　　　　　九十年度訴字第二八四九號
　　公　訴　人　臺灣臺中地方法院檢察署檢察官
　　被　　　告　乙○○
　　被　　　告　戊○○
右列被告等因偽造文書案件，經檢察官提起公訴（九十年度偵緝字第七○○號、九十
年度偵緝字第七一四號），本院判決如左：
    主  文
乙○○、戊○○均無罪。
    理  由
一、公訴意旨略以：被告乙○○於民國八十八年一月五日，意圖為自己不法之所有，
    自任互助會首，並要約丁○○、丙○○入會，明知二人資力不足，並未答應入會
    ，竟虛構二人參加之會員人名單，佯向告訴人甲○○等人招攬互助會，約定每人
    每會新臺幣（下同）三萬元，採內標方式標會，會員連會首共計二十二人，告訴
    人甲○○及其他會員不疑有他，加入該互助會。詎於同年四、五月間，被告乙○○蓄意偽造丁○○、丙○○二人之互助會員標單，冒標互助會款，詐取告訴人甲○○等人互助會款。被告戊○○為被告乙○○之妻，明知被告乙○○虛構會員招
    集互助會，仍基於幫助之犯意，於標會後，幫忙收取會款。嗣於八十九年四月五
    日，告訴人以四千元得標得會款，經一再摧討，被告乙○○均避不見面，告訴人
    按互助會名單一一查詢，始知受騙，因認被告乙○○涉有刑法第二百十六條行使
    偽造準私文書罪嫌及刑法第三百三十九條第一項詐欺罪嫌；被告戊○○涉有刑法
    第三百三十九條第一項詐欺罪之幫助犯罪嫌等語。
二、按犯罪事實應依證據認定之，無證據不得推定其犯罪事實；又不能證明被告犯罪
    者，應諭知無罪之判決，刑事訴訟法第一百五十四條、第三百零一條第一項，分
    別定有明文；而犯罪事實本應依證據認定之，無證據不得推定其犯罪事實，所謂
    認定犯罪事實之證據，係指足以認定被告確有犯罪行為之積極證據而言，該項證
    據自須適合於被告犯罪事實認定，始得採為斷罪資料，與公訴人起訴所憑僅需有
    之合理懷疑而得為起訴之論罪事證有別，又苟未能發現相當證據，或證據不足以
    證明，自不能以推測或擬制之方法，以為裁判基礎，此分別有最高法院二十九年
    度上字第三一○五號及同院四十年度臺上字第八六號判例意旨可資參照。次按刑
    法第三百三十九條第一項之詐欺罪，以意圖為自己或第三人之不法之所有，施用
    詐術使人陷於錯誤而交付財物為犯罪構成要件；如行為人欠缺不法所有之意圖或
    無施用詐術之行為或其所用之方法，不能認為詐術，亦不致使人陷於錯誤，即不
    得以詐欺罪論。故民事債務當事人間，若有未依債務本旨履行給付之情形，原因
    非一，其因不可歸責之事由致無法給付，甚至債之關係成立後，始惡意遲延給付
    ，皆有可能，非必出於自始無意給付之詐欺罪一端，故別無積極證據之情形，自
    難單以被告單純債務不履行之狀態，即推定被告自始即有不法所有之意圖而施用
    詐術。
三、本件公訴人認被告二人涉有上開罪嫌，無非係以告訴人甲○○指訴及證人丁○○
    證詞，為其所憑之論據。訊據被告乙○○固不否認有於上揭時、地虛構丁○○、
    丙○○之會員名單入會，並冒二人之名標得會款，惟堅詞否認有何詐欺犯行，辯
    稱：丁○○、丙○○以前也有跟會，但這一會因二人財力不足沒有入會，伊就頂
    下，後因財務困難才無法繼續繳會錢等語；被告戊○○固不否認有幫被告乙○○
    收取會款，惟堅詞否認有何幫助詐欺犯行，辯稱：伊是收伊娘家方面的會錢，事
    情發生後才知道被告乙○○冒標等語。
四、經查：
  (一)按吾國互助會之社會實況，互助會會員基於多種因素考量，諸如夫妻一方藏私房
    錢，或妻以夫之名義參加，不依真正繳款人之本名而以他人名義參加互助會之情
    形，所在多有，會員間亦多不相識，全因信賴會首之信用而參與。是故是否構成
    詐欺罪，自不得以會單未記載會員之真正姓名，或以他人名義參加，即認有不法
    所有之意圖，亦不得因會首虛構參與會員名單，使會員對該互助會信用評估失真
    ，而認係施用詐術之手段，而應以其是否有按期繳納互助會款，作為認定有無詐
    欺之依據。是被告乙○○雖坦承有於八十八年四、五月間，冒丁○○、丙○○二
    人之名標得會款，核與告訴人指述及證人丁○○、丙○○相符，然苟被告有意詐
    欺，何須繼續繳交該會之死會會款至八十九年三月？是被告乙○○於起會及標會
    時，應無不法所有之詐欺意圖，而係事後經濟愈陷困窘後，苦撐不過，始於八十
    九年四月倒會。
  (二)次按互助會為我國民間盛行之聚資方式，為國民重要之經濟活動之一，而「會首
    常因經濟窘迫始出而邀會，其捉襟見肘乃意料中事」（見司法行政部五十八年七
    月出版之台灣民事習慣調查報告第五四六頁），是互助會首常係因為調度週轉資
    金而起會，此為臺灣民間互助會之常態。又按互助會首所享之權利係於第一次會
    時無息收取所有會員之會金，其所應盡之義務為，按期繳納會金，並收取會員所
    繳之會款，再交付於得標會員，是會首如有按期繳交其所應繳之會金，即尚難以
    其事後止會，即認其有詐欺之故意。被告乙○○召募之上開互助會，於八十八年
    一月五日起會，全部會員含會首共二十二人，於八十九年四月五日第十六次會開
    標始止會。是被告乙○○止會之時間，係在其起會時之後約十六個月，而其開標
    次數已逾三分之二，僅剩六期即結束，被告乙○○若於起會時有詐欺之故意，自
    無於起會後約十六個月之後始宣告止會之可能，是尚難僅以被告於起會十六個月
    之後有止會之事實，即遽以認定被告於起會之初即經濟困難，而認其有詐欺之故
    意。
  (三)又公訴人指稱被告乙○○偽造丁○○、丙○○二人標單等語，然告訴人甲○○於
    本院審理時陳稱：「（問：被告有無寫標單？）沒有，只是打電話告訴大家何人
    得標」（參見本院刑事卷宗九十一年一月二日調查筆錄第二頁），即與公訴人所
    述不符，且亦未有公訴人所稱之偽造標單扣案以供查證，此部分犯罪事實自屬不
    能證明，依罪疑唯輕原則，自應為對被告乙○○有利之論斷，難認其有公訴人上
    開指述之偽造文書犯行。至被告乙○○所制之互助會單，為其有權制作之文書，
    雖內容與事實不符，但並未該當刑法第二百十條無制作權之人冒用他人名義制作
    內容不實文書之構成要件，並不成立該條偽造文書罪，附此敘明。
  (四)綜上所述，被告乙○○縱未償還告訴人所繳納之會款，亦應屬債務不履行之民事
    糾葛，不能憑此遽論被告有詐欺取財之犯行。公訴人所舉證據，尚不足以證明被
    告乙○○有何施用詐術之行為，亦不足以證明被告乙○○有為自己不法所有之意
    圖。此外，本院復查無其他積極證據，足資認定被告乙○○有何公訴人所指前開
    詐欺及偽造文書犯行，本件不能證明被告乙○○犯罪，揆諸前開法條規定及判例
    意旨，自應諭知被告乙○○無罪之判決，以示慎審。
  (五)另按刑法上之幫助犯，以正犯已經犯罪為構成要件，故幫助犯無獨立性，如無他
    人犯罪行為之存在，幫助犯即無由成立，最高法院六十年度台上字第二一五九號
    判例明揭斯旨。而被告乙○○已如前述為無罪之諭知，揆諸前揭判例意旨，被告
    戊○○自無由成立幫助詐欺罪嫌；且亦查無其他積極證據，足資認定被告戊○○
    在收取丁○○、丙○○二標會款時，即知該會款為被告乙○○所冒名標得，本件
    不能證明被告戊○○犯罪，揆諸前開法條規定及判例意旨，自應諭知被告戊○○
    無罪之判決。
據上論斷，應依刑事訴訟法第三百零一條第一項，判決如主文。
中      華      民      國      九十一    年      三      月      七    日
                                臺灣臺中地方法院刑事第一庭
                                    審判長法  官  林  清  鈞
                                          法  官  鄭  文  祺
                                          法  官  黃  裕  仁
右正本證明與原本無異。
如不服本判決，應於送達後十日內向本院提出上訴狀（須附繕本），上訴於臺灣高等
法院臺中分院。
                                          書記官
中      華      民      國      九十一    年      三      月      七    日
